臺灣高雄地方法院刑事判決　　　　　　 96年度簡上字第233號
上　訴　人　臺灣高雄地方法院檢察署檢察官
上　訴　人
即　被　告　丙○○
選任辯護人　林石猛律師
　　　　　　黃致穎律師
上列上訴人等因妨害婚姻案件，不服本院高雄簡易庭民國96年2
月16日95年度簡字第6823號第一審判決（聲請簡易判決處刑案號
：95年度偵字第27099 號）提起上訴，本院判決如下：
    主  文
原判決撤銷。
丙○○連續犯相姦罪，處有期徒刑伍月，如易科罰金，以銀元參
佰元即新臺幣玖佰元折算壹日。減為有期徒刑貳月又拾伍日，如
易科罰金，以銀元參佰元即新臺幣玖佰元折算壹日。
    事  實
一、丙○○明知乙○○（另判決公訴不受理確定）係黃美鈴之夫
    ，為有配偶之人，竟基於與乙○○相姦之概括犯意，自民國
    90年8 月15日以後某日起至95年1 月間某日止，分別在丙○
    ○位於高雄市○○區○○路277 號2 樓之1 之住處、高雄市
    之汽車旅館等處，連續發生性行為多次（至丙○○於90年8
    月14日以前，雖亦有與乙○○發生性行為，然此部分因罹於
    追訴權時效而未經聲請簡易判決處刑）。嗣因丙○○於95年
    2 月17日起至同年月22日止，陸續以其使用之0000000000號
    行動電話，發送簡訊與黃美鈴，並於簡訊中提及其曾為乙○
    ○墮胎乙情，黃美鈴乃向乙○○追問該等簡訊緣由，乙○○
    初始仍否認有上開情事，嗣因黃美鈴2 次尋短未果，乃於95
    年3 、4 月間某日向黃美鈴坦承有與丙○○發生性行為，因
    而查悉上情。
二、案經黃美鈴告訴臺灣高雄地方法院檢察署檢察官偵查後，聲
    請以簡易判決處刑。
    理  由
一、訊據上訴人即被告丙○○（下稱被告）固不否認其知悉證人
    乙○○為有配偶之人，及0000000000號行動電話係其所持用
    ，並曾於95年2 月17日發送簡訊與告訴人黃美鈴等事實，然
    矢口否認有何前揭相姦犯行，辯稱：伊從10年前開始，即與
    告訴人及乙○○有工作上的配合，也有金錢上的借貸關係，
    但於約1 年前，伊不想再與渠等有工作及金錢上之往來，不
    知道為何家中就接到告訴人漫罵、騷擾的電話，而伊與乙○
    ○間並沒有男女感情的交往，不可能與其發生性行為，且卷
    內相片所示之簡訊，伊僅有發其中1 通，其他簡訊並不是伊
    發的，而發該通簡訊之目的，只是要回應告訴人的謾罵、騷
    擾，而其內所稱之拿掉小孩子，是指伊女兒懷孕的事情，與
    伊無關，至於卷附協議書，是伊與乙○○終止工作上的合作
    時所簽署，僅是單純金錢借貸關係云云。經查：
(一)、前揭犯罪事實，除被告上開供述外，並據證人乙○○於原審
    及本院審理中證述：伊與被告是因工作關係認識，之後進而
    交往，交往時間約6 、7 年左右，於伊2 人交往期間，約1
    、2 天會發生1 次性行為，地點在被告住處或高雄市的汽車
    旅館，被告並曾經為伊墮胎，之後因為被告想要公開伊2 人
    的關係，但伊無法同意，伊2 人遂於94年12月28日簽署協議
    書協議分手，而伊因為怕被告將伊2 人的關係告訴伊太太，
    因此於該協議書上有依被告的要求，同意給付款項與被告，
    但伊2 人於簽署協議書後，仍有在一起一段時間，並繼續發
    生性行為，但次數忘記了，而伊與被告最後一次發生性行為
    的地點，係在高雄市的「御宿汽車旅館」等語（見原審卷第
    46至50頁、本院卷第87至89頁）明確，核與被告自承以其00
    00000000號行動電話發送與告訴人之簡訊顯示：我要與乙○
    ○分手，是他不願意，有小孩子也拿掉了，錢也借了，還要
    怎樣？罵人之前先檢討自己，為何男人討（厭）自己，為何
    男人對妳沒「性」趣，是太胖？太懶？還是不孝順等語（見
    偵卷第22頁所附簡訊相片，下稱第1 則簡訊），及另1 則以
    上開0000000000號行動電話發送與告訴人之簡訊顯示：妳老
    公「炒飯愛愛」好厲害！但聽說妳太難讓男人硬起來，不知
    是為甚麼？好悲哀等語（見偵卷第23頁上方所附簡訊相片）
    相符，堪以認定。
(二)、雖被告以前詞置辯，然其對於上開第1 則簡訊，時而稱非其
    所發送（見本院卷第57頁），時又稱係其本人所發送（見偵
    卷第13頁、原審卷第32頁、本院卷第91頁），且於承認發送
    該簡訊時，就發送該簡訊之原因，忽係謂：因為乙○○欠伊
    錢，遂要求伊發送該簡訊，希望告訴人拿出錢來云云（見原
    審卷第32頁），忽又於本院審理中改口辯稱係為回應告訴人
    的謾罵、騷擾云云（見本院卷第91頁），先後陳述有所矛盾
    、歧異，已難遽以採信；再佐以被告既自承上開0000000000
    號行動電話為其持用，按諸常理，以該行動電話所發送之簡
    訊，當係被告所自為，況上開簡訊所顯示內容，均係露骨描
    述發送簡訊之人與證人乙○○、告訴人3 人間之關係，則除
    依證人乙○○證述有與其發生性行為之被告外，衡情亦無他
    人可能以被告上開行動電話發送該等簡訊內容與告訴人，此
    外，被告復未能交代何人以其前開行動電話發送該等簡訊與
    告訴人，從而，前揭2 則簡訊內容應為被告所發送之事實，
    應堪認定；又上開第1 則簡訊，其內容係在陳述被告與證人
    乙○○間之關係，並指責告訴人之不是，與被告先前所述欲
    使告訴人拿錢出來乙情，並無何相關，且其中所稱之「拿掉
    小孩子」，依其前後文所示，亦顯指被告本身而言，要與被
    告女兒無涉，是被告所辯關於發送該則簡訊之原因，顯屬事
    後卸責之詞，委無可採；此外，依被告與證人乙○○於94年
    12月28日簽署之協議書所示（見原審卷第38頁），其記載「
    茲乙○○先生與丙○○協議和平分手，分手條件如下，……
    ，另外乙○○同意補償予丙○○至95年6 月30日，每月3 萬
    元，待丙○○生活穩定，步上正軌，……」等語，是該協議
    書內容，既包括證人乙○○需補助被告日後之生活，直至被
    告生活穩定，顯見證人乙○○與被告間，非僅有一般之債權
    債務關係，而係有男女感情之交往關係存在，進而足徵證人
    乙○○上開證詞，要較被告前開辯述內容為可採。
(三)、至被告之辯護人以證人乙○○與被告既係於有爭執之狀況下
    分手，不可能於簽署上開協議書後仍發生性行為，且證人乙
    ○○於原審中證述忘記簽署上開協議書後，與被告發生性行
    為之次數，卻又能記得簽署上開協議書之前與被告發生性行
    為之頻率，及最後1 次性行為之地點，要與常情不合，而謂
    證人乙○○所述不可採乙節。依吾人一般社會生活經驗，男
    女間之感情交往，分分合合、藕斷絲連者，並非罕見，是被
    告與證人乙○○簽署前開協議書後，又復合而發生性行為，
    並未悖於一般社會常情，自難以此謂證人乙○○所言無可採
    信；又證人乙○○與被告發生性行為之頻率、發生最後一次
    性行為之地點等事項，均係依據其自身之經歷，即可直接為
    陳述之事實，與其與被告於簽立上開協議書後，究竟發生多
    少次性行為乙情，係須經其依期間、頻率等事項予以整合、
    思考後，方能得出結論之事項，顯然有所不同，後者較具有
    記憶上及陳述正確性上之困難性，是亦難以此謂證人乙○○
    所言不實，職是，被告之辯護人為被告所持前開辯解，尚無
    從予以採認。
(四)、另關於被告與證人乙○○發生最後一次性行為之時間，證人
    乙○○於原審審理中係稱於95年2 、3 月間（見原審卷第47
    頁），而於本院審理中，則稱係於95年1 、2 月間（見本院
    卷第87頁背面），先後所述並不全然相符，然其於原審審理
    中作證之日期為95年12月25日，於本院審理中作證之日期則
    係96年7 月31日，距離95年年初均有相當期間，且此情又屬
    細節事項，衡情本會因時間經過而使記憶漸趨模糊，況其所
    陳時間又相去非遠，是尚難以此謂證人乙○○所陳無可採信
    ，先予敘明。而關於此部分事實之認定，參諸證人乙○○於
    警詢中陳稱：伊與被告最後1 次發生性行為，係於95年1 月
    間，地點在高雄市○○區○○路上之「御宿汽車旅館」等語
    （見偵卷第10頁，此被告以外之人於審判外之言詞陳述，雖
    經被告及其辯護人主張無證據能力，惟於此僅係作為證人乙
    ○○於原審及本院審理時所為證詞之彈劾證據，屬自由證明
    範圍，是不受刑事訴訟法第159 條第1 項之限制），而此時
    距離案發時間最近，按理其記憶當較為清晰，是應堪以此佐
    證被告與證人乙○○發生最後一次性行為之時間為95年1 月
    間某日。
(五)、綜上，本件事證明確，被告前揭相姦犯行，洵堪認定。至被
    告及其辯護人以告訴人提出本件告訴之時間，係於95年8 月
    15日，距離其以電話謾罵、騷擾被告之時間，已經超過6 個
    月，而告訴人既會以電話謾罵、騷擾被告，顯見其主觀上已
    認定被告與證人乙○○有相姦行為，是告訴人所為告訴已超
    過告訴期間乙節。按告訴乃論之罪，其告訴應自得為告訴之
    人知悉犯人之時起，於6 個月內為之，刑事訴訟法第237 條
    定有明文，而此所謂之「知悉犯人」，係指得為告訴人之人
    確知犯人之犯罪行為而言，以其主觀為標準，且其知悉必須
    達於確信之程度，故若事涉曖昧，雖有懷疑未得證實，因而
    遲疑未告，其告訴期間並不進行（最高法院71年度台上字第
    6590號判決參照）。而關於此情，告訴人於本院審理中證述
    ：伊收到前揭簡訊之後，曾有就簡訊內容質問乙○○，但乙
    ○○初始向伊表示簡訊內容非屬真實，僅係單純之債務糾紛
    ，是日後伊自殺過2 次，並於第2 次自殺住院回家後，乙○
    ○才向伊坦承上情，而於收到前揭簡訊前，伊並未懷疑被告
    與乙○○有不正常關係，只是對於乙○○一直找被告作為工
    作上合作的對象感到怪怪的，又伊雖有撥打電話去罵被告，
    但時間係收到前開簡訊後，依來電號碼回撥時所為，至於伊
    會隔一段時間方提告訴，是因為伊自殺後精神狀況不佳，待
    後來狀況好一點時，想說不告嚥不下這口氣，方才提出告訴
    等語（見本院卷第89、90頁），核與證人乙○○於原審及本
    院審理中證述：伊與被告發生性關係期間，並未將此情告知
    伊太太，之後伊太太收到前開簡訊時，曾有以簡訊內容質問
    伊，伊告以係金錢糾紛，直到伊太太於收到簡訊後約1 、2
    個月，最後一次自殺後，伊才向伊太太承認伊與被告的關係
    等語（見原審卷第49頁、本院卷第88、91頁）相符，是告訴
    人係於95年2 月17日收到前開第1 則簡訊後約1 、2 個月時
    （即95年3 、4 月間），方經由證人乙○○之告知，而確知
    被告與證人乙○○有相姦情事，則其於95年8 月15日提出本
    件告訴，顯然未逾6 個月之告訴期間。被告及其辯護人雖以
    前詞置辯，而證人即被告友人李雅惠於原審審理中證稱：於
    94年間，被告曾叫伊打電話給告訴人，要伊問告訴人是否知
    道乙○○在外面風花雪月的傳聞，當時告訴人說其有聽說過
    ，並問伊可否告訴其姓名，伊說不方便講，之後就掛斷電話
    ，而伊也有聽說告訴人在外面一直打電話給其他人，問乙○
    ○是否與其他女子有關係，並追問該女子是誰等語（見原審
    卷第62至65頁），證人即被告友人趙建國則於原審審理中證
    述：伊係於70幾年間認識被告，嗣有一段時間沒有碰面，直
    到94年9 、10月份才又碰面，而於95年過年期間，告訴人有
    打電話給伊2 次，第1 次問伊是不是跟被告在一起，並說被
    告如果沒有跟伊在一起，就是跟其先生一起在賓館，伊聽了
    後就把電話掛掉，第2 次打電話時，其說被告跟很多人在一
    起、住的地方是賓館之類的話，其後伊並曾聽到被告跟乙○
    ○說不要再打電話騷擾她，有時候，被告會把電話拿給伊聽
    ，伊曾聽乙○○說「瘋女人」、「你害我們夫妻吵架」、「
    害我老婆知道我們的事情」等語（見原審卷第66至68頁），
    惟依證人李雅惠上開證詞，可知告訴人於94年間與證人李雅
    惠通話時，並未確知被告與證人乙○○有相姦情事，自無從
    以此證明本件告訴人所提告訴已逾告訴期間；而關於證人趙
    建國所為證述內容部分，若被告當時果與證人趙建國交往，
    對告訴人而言，被告此一第三者，既因另有新對象而可能轉
    移目標、離開證人乙○○，對其並無不利，則告訴人何以會
    去電證人趙建國而為前揭陳述？是證人趙建國所言實與常情
    不符，難以採信；況依證人趙建國前開證述情節，至多僅得
    證明告訴人知悉被告與證人乙○○有男女感情之交往，甚而
    懷疑渠等間有發生性關係，然無從遽以推認告訴人對於被告
    與證人乙○○之相姦情事，已就其懷疑獲得證實，而達確知
    之程度，是亦無從以此證明告訴人所為告訴已逾告訴期間。
    此外，卷內並無其他證據可資認定告訴人於95年8 月15日回
    溯6 個月之前，即已確知被告與證人乙○○有發生性行為，
    而有逾期提出告訴之情，是被告及其辯護人上開辯解，尚無
    可採，附此敘明。
二、論罪科刑部分
(一)、被告明知證人乙○○係有配偶之人，卻仍與之發生性行為，
    是核被告所為，係犯刑法第239 條後段之相姦罪。按刑法第
    56條連續犯之規定，業為95年7 月1 日修正公布施行之刑法
    所刪除，此刪除雖非犯罪構成要件之變更，但顯已影響行為
    人刑罰之法律效果，自屬法律有所變更，而比較新、舊法結
    果，被告上開多次相姦犯行倘予分論併罰，顯較將之以連續
    犯論以一罪不利，是若該等犯行得依舊法論以連續犯時，自
    應依刑法第2 條第1 項前段規定，以舊法規定處斷。查本件
    被告先後多次相姦犯行，時間緊接，犯罪構成要件相同，顯
    係基於概括犯意為之，揆諸上開說明，應依修正前刑法第56
    條連續犯之規定論以一罪，並加重其刑。
(二)、原審以被告為前開相姦犯行事證明確，予以論罪科刑，固非
    無見，惟於原審判決後，中華民國96年罪犯減刑條例業於96
    年7 月16日施行，而被告所為上開犯行，合於該條例所定之
    減刑要件，原審未及審酌而予減刑，容有未合。是被告以其
    未為前開犯行為由提起上訴，而檢察官則循告訴人之請求，
    以原審量刑過輕為由，指摘原判決不當而提起上訴，雖均無
    理由，然原判決既有上開未合之處，自屬無可維持，應由本
    院撤銷改判之。
(三)、爰審酌被告明知證人乙○○係有配偶之人，仍介入他人婚姻
    ，與其發生性行為，所為並無可取，且犯後矢口否認犯行，
    態度非佳，然念其無任何前科紀錄，有本院被告院內索引卡
    紀錄表、臺灣高等法院被告前案紀錄表在卷可按，素行尚可
    ，復參以其為前開犯行之時間等一切情狀，量處如主文所示
    之刑，以資懲儆。又被告犯罪時間於96年4 月24日以前，應
    依中華民國96年罪犯減刑條例，減其宣告刑2 分之1 如主文
    所示。
(四)、末按，本件被告犯罪時之刑法第41條第1 項前段規定：「犯
    最重本刑為5 年以下有期徒刑以下之刑之罪，而受6 個月以
    下有期徒刑或拘役之宣告，因身體、教育、職業、家庭之關
    係或其他正當事由，執行顯有困難者，得以1 元以上3 元以
    下折算一日，易科罰金」，又被告行為時之易科罰金折算標
    準，修正前之罰金罰鍰提高標準條例第2 條（現已刪除）規
    定，就其原定數額提高為100 倍折算1 日，則本件被告行為
    時之易科罰金折算標準，應以銀元100 元以上300 元以下折
    算1 日，經換算為新臺幣後，應以新臺幣300 元以上900 元
    以下折算1 日。惟95年7 月1 日修正公布施行之刑法第41條
    第1 項前段則規定：「犯最重本刑為5 年以下有期徒刑以下
    之刑之罪，而受6 個月以下有期徒刑或拘役之宣告者，得以
    新臺幣1000元、2000元或3000元折算1 日，易科罰金」，比
    較修正前後之易科罰金折算標準，修正後之規定較不利於被
    告，故應依刑法第2 條第1 項前段，適用被告行為時即修正
    前之規定，就被告上開宣告之刑及減刑後之刑，定其易科罰
    金之折算標準，且為免與刑法第41條第1 項修正施行後所定
    易科罰金折算標準改採新臺幣計算產生混淆起見，另引用現
    行法規所定貨幣單位折算新臺幣條例第2 條，明定折算新臺
    幣之數額，以資明確。
據上論斷，應依刑事訴訟法第455 條之1 第3 項、第369 條第1
項前段、第364 條、第299 條第1 項前段，刑法第2 條第1 項前
段、第239 條後段，修正前（下同）刑法第56條、第41條第1 項
前段，中華民國96年罪犯減刑條例第2 條第1 項第3 款、第7 條
，修正前罰金罰鍰提高標準條例第2 條，現行法規所定貨幣單位
折算新臺幣條例第2 條，判決如主文。
本案經檢察官甲○○到庭執行職務。
中　　華　　民　　國　　96　　年　　8 　　月　　14　　日
                  刑事第五庭    審判長法　官 李嘉興
                                      法  官 張金柱
                                      法  官 陳君杰
以上正本證明與原本無異。
不得上訴。
中　　華　　民　　國　　96　　年　　8 　　月　　14　　日
                                      書記官 陳昱良
附錄本判決論罪之法條：
刑法第239 條
有配偶而與人通姦者，處1 年以下有期徒刑。其相姦者亦同。
